【裁判字號】    92,自,317
【裁判日期】    920516
【裁判案由】    詐欺
【裁判全文】
臺灣臺中地方法院刑事裁定                          九十二年度自字第三一七號
    自  訴  人  甲○○
    被      告  乙○○
右列被告因詐欺案件，經自訴人提起自訴，本院裁定如左：
    主  文
自訴駁回。
    理  由
一、本件自訴意旨略以：緣被告乙○○與自訴人甲○○認識多年，因而知悉自訴人係
    大總督視聽有限公司副董事長。被告明知其並無資力清償向他人之借款，竟基於
    為自己不法所有之意圖，分別於九十一年七月中旬及九月底，在臺中市○○路三
    二二號寶麗晶理容公司，連續持已列為拒絕往來戶之二紙客票（票號：ＡＡ三三
    八三六七，發票日：九十一年八月十日，票面金額：新臺幣（下同）二十五萬
    元，發票人：許宗文，付款銀行：新竹國際商業銀行；票號：ＤＣ000000
    0，發票日：九十一年十月二十日，票面金額：二十三萬元，發票人：媞美實業
    有限公司，付款銀行：華南商業銀行），向自訴人貼現借款二十五萬元、二十三
    萬元，並保證該等客票係鐵票（即一定會兌現之意），自訴人見被告平日出門以
    賓士車代步，手載勞力士鑽錶，且常在臺南擔仔麵仕紳聚餐，顯係有資力之人，
    乃不疑有他，當場以現金交付予被告。詎自訴人陸續提示該二紙支票，竟均因拒
    絕往全數退票，自訴人於該二紙支票退票後，多次與被告聯絡清償事宜，惟被告
    所留存之電話均由他人接聽，宜蘭住處已非被告所居住，自訴人始知受騙上當，
    因認被告涉有刑法第三百三十九條第一項詐欺取財罪嫌云云。
二、按法院或受命法官於自訴案件第一次審判期日前訊問及調查結果，如認為案件有
    刑事訴訟法第二百五十二條至第二百五十四條之情形者，得以裁定駁回其自訴，
    同法第三百二十六條第三項定有明文。另按犯罪事實應依證據認定之，無證據不
    得推定其犯罪事實，刑事訴訟法第一百五十四條定有明文。
三、本件自訴人認被告涉有刑法第三百三十九條第一項詐欺取財罪嫌，無非是以被告
    向自訴人以前揭情詞借款，惟事後被告所交付之支票均不獲兌現，又避不見面，
    為其論罪依據，並提出上開支票影本及退票理由單影本各二紙為證。訊據被告固
    坦承有於右揭時、地持上開支票向自訴人借款，惟堅詞否認有何所訴詐欺犯行，
    陳稱：伊朋友王茂全要伊去收貸款，後來伊收到上開二張支票，那時伊沒有錢就
    跟他借這二張支票，伊有打電話向銀行查過，這兩張票還可以使用等語。
四、按刑法第三百三十九條第一項之詐欺罪，必須行為人自始基於不法所有之意圖，
    以詐術使人交付財物，始能構成，所謂以詐術使人交付，必須被詐欺人因其詐術
    而陷於錯誤，若其所用方法，不能認為詐術，亦不致使人陷於錯誤，即不構成該
    罪，最高法院四十六年臺上字第二六○號著有判例。至於民事債務當事人間，若
    有未依債務本旨履行給付之情形，在一般社會經驗而言，原因非一；其因不可歸
    責之事由無法給付，或因合法得對抗他造主張抗辯而拒絕給付，甚至債之關係成
    立後，始行惡意遲延給付，皆有可能，非必出於自始無意給付之詐欺犯罪一端；
    又刑事被告依法不負自證無罪之義務，故在別無積極證據之情形下，自難違反刑
    事訴訟法第一百五十四條之規定，以被告單純債務不履行之狀態，推定被告自始
    即有不法所有之意圖而施用詐術。經查，自訴人於本院調查時陳稱：與被告於九
    十年七、八月間，因被告之弟介紹而認識，會借錢給被告係因被告之弟與伊很熟
    ，且被告與其弟經常到伊店裏消費，被告持票借款時，並沒說什麼話，伊完全信
    任他，伊也有打電話向銀行查過，當時這二張票還正常等語（參見本院刑事卷宗
    調查筆錄第三、四、六頁），可見自訴人基於與被告之弟熟識，而信任被告應有
    償還借款之能力及意願，且上開二張支票業已向銀行徵信，並無問題，始決意借
    款予被告，則自訴人借款予被告之決定，顯係評估過受償風險後所為之決定，是
    被告持上開支票二紙向自訴人借款，並無使自訴人陷於錯誤之餘地，更無行使詐
    術可言；再者，被告二次借款均係以真實姓名於上開二紙支票背書，足認被告並
    無否認積欠自訴人借款之意思，尚不得因上開二紙支票到期未兌現之事實，即遽
    認被告有詐欺取財之犯行。復查，被告於九十二年五月五日庭呈和解書一紙，已
    與自訴人達成和解，願分期償借款予自訴人，有該份和解書一紙在卷可稽，益微
    被告無為自己不法所有之意圖。另參諸全卷，並無任何積極證據可資認定被告確
    有自訴人所指之詐欺取財犯行。本件既無証據足認被告於為借款行為之時，即有
    不法所有之意圖，復未見其有何施用詐術而使自訴人陷於錯誤之情事，自難遽以
    詐欺罪責相繩；此外，本院復查無其他積極證據足以證明被告確有自訴人所指之
    詐欺犯行。從而，揆諸首開說明，自難僅因被告未屆期清償借款，即遽以刑法第
    三百三十九條第一項之詐欺取財罪相繩，本件應屬民事糾紛，與詐欺罪構成要件
    不合，不能令負該罪責，被告犯罪嫌疑顯有不足，核有刑事訴訟法第二百五十二
    條第十款所規定之情形，參照前揭說明，爰以裁定駁回自訴人之自訴。
據上論斷，應依刑事訴訟法第三百二十六條第三項、第二百五十二條第十款，裁定如
主文。
中      華      民      國      九十二      年      五    月    十六    日
    臺灣臺中地方法院刑事第三庭
                                    審判長法  官  劉  錫  賢
                                          法  官  林  三  元
                                          法  官  黃  裕  仁
右正本證明與原本無異。
如不服本裁定，應於送達後五日內，向本院提出抗告狀。
                                          書記官
中      華      民      國      九十二      年      五    月    十九    日


司法院資訊處製作；財團法人民間司法改革基金會備份。
